【裁判字號】    96,建,115
【裁判日期】    970225
【裁判案由】    損害賠償
【裁判全文】
臺灣臺北地方法院民事判決               96年度建字第115號
原      告  行政院國軍退除役官兵輔導委員會臺北榮民技術勞
            務中心
法定代理人  李興竹
訴訟代理人  鄧國璽律師
被      告  永昇原住民工程企業有限公司
法定代理人  乙○○
被      告  皇喬營造有限公司
法定代理人  甲○○
訴訟代理人  吳金棟律師
上列當事人間請求損害賠償事件，本院於民國97年1月24日言詞
辯論終結，判決如下：
    主      文
被告應連帶給付原告新臺幣肆仟壹佰肆拾伍萬肆仟貳佰壹拾元，
及被告永昇原住民工程企業有限公司自民國九十六年八月十八日
起、被告皇喬營造有限公司自民國九十六年九月九日起，均至清
償日止，按年息百分之五計算之利息。
訴訟費用由被告連帶負擔。
本判決於原告以新臺幣壹仟佰捌拾貳萬元為被告供擔保後，得
假執行。但被告皇喬營造有限公司如以新臺幣肆仟壹佰肆拾伍萬
肆仟貳佰壹拾元為原告預供擔保，得免為假執行。
    事實及理由
壹、程序方面
一、按當事人得以合意定第一審管轄法院，但以關於由一定法律
    關係而生之訴訟為限；前項合意，應以文書為之，民事訴訟
    法第24條定有明文。查兩造以工程協辦契約條款第26條第4
    項後段約定「如因本契約所生之爭議而涉訟時，甲（即原告
    ）乙（即被告永昇原住民工程企業有限公司[下稱永昇公司]
    ）雙方同意以臺灣臺北地方法院為第一審管轄法院」，此有
    工程協辦契約條款3份（見本院第18至34頁、第41至54頁、
    第62至78頁）附卷足稽，茲依系爭工程協辦契約條款約定，
    兩造合意以本院為契約涉訟時之第一審管轄法院，是原告向
    本院提起
    本件訴訟，核與首揭規定相符，本院自有管轄權。
二、原告之法定代理人原為楊郁湜，嗣於訴訟進行中變更為李興
    竹，此有原告提出之行政院國軍退除役官兵輔導委員會民國
    96年5月24日輔人字第096004337號函影本（見本院卷第99頁
    ）在卷可憑，並經其於96年7月24日具狀聲明承受訴訟，此
    有原告民事聲明承受訴訟狀（見本院卷第97頁）附卷足參，
    經核與民事訴訟法第170條、第175條第1項、第176條規定相
    符，應予准許。
三、又訴狀送達後，原告不得將原訴變更或追加，但擴張或減縮
    應受判決事項之聲明，或不甚礙被告之防禦與訴訟之終結者
    ，不在此限，民事訴訟法第255條第1項第3款、第7款分別定
    有明文。查原告起訴時原以其與被告永昇公司間承攬契約法
    律關係，請求永昇公司依系爭工程協辦契約條款第29條第5
    項約定給付新臺幣（下同）29,380,221元及加計法定遲延利
    息等語，此有原告民事起訴狀（見本院卷第5至8頁）在卷可
    憑；嗣於96年8月8日具狀追加皇喬營造有限公司（下稱皇喬
    公司）為被告請求連帶給付前開金額等語，此有原告民事追
    加起訴狀（見本院卷第116至119頁）附卷足考；再於本院96
    年9月6日言詞辯論期日當庭具狀擴張聲明將前開金額追加為
    41,454,210元等語，此有原告民事聲請狀（見本院卷第131
    至132頁）在卷可參。究之原告主張被告皇喬公司為被告永
    昇公司系爭契約債務之連帶保證人，且原告係於本件訴訟繫
    屬後未幾即追加被告皇喬公司為當事人等情，其所為追加尚
    不礙被告之防禦或訴訟之終結；至原告變更請求金額之舉，
    所為核屬擴張應受判決事項之聲明，與上揭規定尚無不合，
    應予准許。
貳、實體方面
一、原告起訴主張：緣其與被告永昇公司簽訂委外僱工契約（下
    稱系爭契約，系爭工程協辦契約條款為其附件）3份，約定
    將「中部科學工業園區臺中基地開發工程西區○○○段開發
    工程93-04-20-N」、「中部科學工業園區臺中基地開發工程
    西區隔離綠帶基礎設施工程93-03-01-A」、「中部科學工業
    園區臺中基地開發工程北區隔離綠帶基礎設施工程93-06-42
    -F」等3項工程（下合稱系爭工程）交由被告永昇公司承攬
    ，工程總價為221,634,263元，被告永昇公司並邀同被告皇
    喬公司擔任系爭契約債務之連帶保證人；嗣被告永昇公司於
    94年11月間資金週轉困難，無法如期支付下包廠商工程款，
    致系爭工程進度屢有延宕，為免工程逾期遭業主罰款，其遂
    同意先行代被告永昇公司墊款以支付下包工程款；渠被告永
    昇公司自95年5月間起中輟施工而未再進場，窘之所定系爭
    工程完工期限將屆，其方於95年6月6日依系爭工程協辦契約
    條款第29條約定，發函終止與被告永昇公司間系爭工程上述
    所有契約，復催告被告皇喬公司應負連帶保證責任；考諸系
    爭契約既因可歸責於被告永昇公司之事由致其終止，被告皇
    喬公司為系爭契約債務連帶保證人，兼以其另行雇工施作系
    爭工程所支出263,088,473元費用，扣除原應給付被告永昇
    公司承攬報酬221,634,263元，受有差額41,454,210元損害
    等情，業據原告提出臺北永春郵局第675號、第671號即受有
    差額41,454,210元損害，爰依系爭契約法律關係，請求被告
    永昇公司、皇喬公司連帶如數給付及加計法定遲延利息等語
    。並聲明：(一)如主文第1項所示；(二)願供擔保請准宣告假執
    行。
二、被告永昇公司雖未提出書狀，惟於言詞辯論期日到庭陳稱：
    就其違約應負賠償責任之事實，認同原告所為主張及聲明；
    至就被告皇喬公司應負契約連帶保證責任之事實，係其未經
    被告皇喬公司授權或同意，偽蓋被告皇喬公司託管之公司與
    負責人印鑑章於系爭契約連帶保證人欄位等語。
三、被告皇喬公司則以：其為委託被告永昇公司代為投標系爭工
    程，方將公司與負責人印鑑章交付被告永昇公司，孰料被告
    永昇公司竟以其名義偽蓋前開印鑑章於系爭契約連帶保證人
    欄位，其既從未與原告合意就系爭契約債務負連帶保證責任
    ，原告未予確實對保，難以責求其連帶賠償原告所受損害；
    且其於查知上情後，旋發函向原告表明被告永昇公司無權代
    理連帶保證事宜，原告得悉卻訴請賠償，有違誠信原則；參
    之付款方式屬契約重要內容，若欲變更本應經契約當事人同
    意，惟原告與被告永昇公司為免工程逾期遭業主罰款，而於
    系爭契約成立後另改以「監督付款」方式給付系爭工程報酬
    ，實已構成契約更改，應經其同意方對其生效，原告與被告
    永昇公司既擅為契約更改，自不得請求其仍負連帶保證責任
    等語，資為抗辯。並聲明：(一)原告之訴及假執行之聲請均駁
    回；(二)如受不利判決，願供擔保請准宣告免為假執行。
四、本院協助兩造整理爭點
  (一)兩造不爭執之事實：
  1.原告與被告永昇公司簽訂系爭契約，由原告將系爭工程交由
    被告永昇公司承攬，工程總價為221,634,263元，復以系爭
    工程協辦契約條款第29條第2項第11款、第5項分別約定「如
    乙方（即被告永昇公司）有下列違約行為或任何其他可歸責
    乙方之事實，經甲方（即原告）通知限期改善而乙方未於期
    限內改善至甲方滿意為止…，使甲方認為乙方已喪失履行本
    契約之能力時，甲方得不經催告及任何法律或行政程序，逕
    行終止或解除契約：…乙方及其員工工作能力薄弱、不勝任
    、不誠實或不合作、不聽從甲方之指示工作者。」、「依第
    2項終止或解除契約者，甲方得依其所認定之適當方式，自
    行或洽其他廠商完成被終止或解除之契約，其所增加之費用
    ，由原契約廠商負擔。甲方在本契約工程全部完工前，不支
    付乙方之應得工程款，至本工程經甲方自辦或另行招商承辦
    完工後，如甲方為完成本工程所支付一切費用，大於乙方依
    約完成可得之工程款，乙方及其連帶保證人應將其差額賠償
    甲方。…」等情，業據原告提出系爭工程協辦契約條款3份
    （見本院卷第32至33頁、第52至54頁、第76至77頁）為證，
    且被告永昇公司、皇喬公司均不爭執，堪信為真實。
  2.被告永昇公司自95年5月間起中輟施工而未再進場，嗣原告
    於95年6月6日依系爭工程協辦契約條款第29條之約定終止契
    約關係，復催告系爭契約所載連帶保證人即被告皇喬公司應
    負連帶保證責任後，收回系爭工程自行辦理，另行雇工施作
    系爭工程而支出263,088,473元費用，扣除原應給付被告永
    昇公司工程總價221,634,263元報酬，受有差額41,454,210
    元損害等情，業據原告提出臺北永春郵局第675 號、第671
    號、第672號存證信函暨回執影本等件（見本院卷第80至83
    頁、第84至87頁、第88至91頁）為證，且為被告永昇公司、
    皇喬公司所不爭執，應堪信為真。
  (二)兩造同意原告所為聲明主張部分：
    被告永昇公司擅自停工不進場施作，確有可歸責之事由，致
    系爭工程進度延宕，雖經原告通知限期改善仍未依約履行，
    原告遂依系爭工程協辦契約條款第29條第2項之約定終止系
    爭契約，另行雇工施作系爭工程支出263,088,473元費用，
    則原告依系爭工程協辦契約條款第29條第5項約定請求被告
    永昇公司賠償前開費用與被告原定可得報酬間差額41,454,2
    10元損害加計法定遲延利息，自屬有據。
  (三)兩造協議簡化爭點：
    原告起訴另請求被告皇喬公司與被告永昇公司就前開差額損
    害負連帶給付責任，但為被告皇喬公司所否認，並以上述情
    詞置辯。故本院所應審究者為：被告皇喬公司是否應依系爭
    契約約定負連帶保證責任？原告同意被告永昇公司以監督付
    款方式給付下包廠商系爭工程報酬，是否屬於契約更改，而
    使被告皇喬公司得以據此拒負擔連帶保證之責？茲分述如下
    。
五、本院之判斷暨得心證之理由
  (一)被告皇喬公司應依系爭契約約定負連帶保證責任：
  1.按當事人主張有利於己之事實者，就其事實有舉證之責任，
    民事訴訟法第277條前段定有明文。又印章由本人或有權使
    用人使用為常態，被人盜用為變態，主張變態事實之當事人
    ，自應就此印章被盜用之事實負舉證之責任。本件被告皇喬
    公司既不爭執系爭契約連帶保證人欄所附印文出自其公司與
    負責人印鑑章蓋印之事實，自須就其所為係遭他人逾越授權
    範圍偽蓋之抗辯負舉證責任，否則即應依民事訴訟法第358
    條第1項規定，推定系爭契約為真正，肯認上載連帶保證內
    容之真實。查被告皇喬公司雖以證人即被告永昇公司法定代
    理人乙○○到庭陳述被告皇喬公司未曾同意約定連帶保證之
    詞為證，抗辯其未與原告合意負連帶保證責任等語，惟觀之
    證人乙○○原先於本院96年10月15日言詞辯論期日陳稱：「
    （問：甲○○先生把大小章交給陳小姐是做什麼用？）就是
    辦理本件的連帶保證，10年來我們公司跟他們公司作工程的
    時候都是互相連帶保證。」等語，後於本院97年1月24日言
    詞辯論期日方改稱：「（問：簽署連帶保證人有無經過被告
    皇喬公司法定代理人同意？）當時公司小姐打電話給我，我
    告訴她要她先辦一半，我之後再告訴被告皇喬公司法定代理
    人甲○○。我說一起辦的意思是把連帶保證人及得標的印章
    一起蓋了。」、「（問：事後有無向被告皇喬公司法定代理
    人甲○○告知連帶保證人的事情？）因為當初我在臺中工地
    很忙，事後忘記告訴被告皇喬公司甲○○先生。」等語，此
    有言詞辯論筆錄2份（見本院卷第176頁背面、第303頁背面
    ）在卷可稽，其所為前後證述不一，顯非無疑。復佐以被告
    皇喬公司自承其與被告永昇公司向有合作投標情誼，證人乙
    ○○係為被告永昇公司法定代理人，復就本件有無連帶保證
    約定之情具有日後商業交易往來利益，所述難免迴護被告皇
    喬公司，難以遽信。至被告皇喬公司空言泛述其與被告永昇
    公司間內部權利義務關係，執以辯稱不曾預悉連帶保證約定
    ，核與證人即原告承辦職員蕭鳳儀證詞內容（見本院卷第30
    4至306頁）不符，悖於事實，尚難秉之即可率論被告皇喬公
    司有無合意成立連帶保證約定，無從動搖本院依法推定所形
    成之心證，被告所辯洵不可採。此外，被告皇喬公司復未能
    舉其他證據以實其說，抗辯情詞當無足信，是原告主張被告
    皇喬公司係系爭契約債務連帶保證人等語應堪認定。
  2.次按稱保證者，謂當事人約定，一方於他方之債務人不履行
    債務時，由其代負履行責任之契約，民法第739條定有明文
    。又保證債務之所謂連帶，係指保證人與主債務人負同一債
    務，對於債權人各負全部給付之責任者而言，此觀民法第27
    2條第1項規定甚明。查系爭工程協辦契約條款第17 條關於
    連帶保證人義務約定「本工程如有左列情形之一，乙方（即
    被告永昇公司）之連帶保證人（即被告皇喬公司）於接獲甲
    方（即原告）通知後，應立即承擔或履行乙方於本工程及本
    契約中應有之責任與義務：…乙方因工作能力薄弱，發生重
    大勞資糾紛、財務週轉困難、破產倒閉等重大事由，經甲方
    認定無法繼續履行本工程時，乙方之連帶保證人同意概括承
    受及完全履行本契約內原屬乙方應完成之工作與債務，並連
    帶負擔損害賠償責任。…」等情，此有原告提出系爭契約影
    本（見本院卷第26頁、第48頁、第70頁）在卷足參，則就兩
    造以被告皇喬公司為被告永昇公司所負系爭契約債務連帶保
    證人之事實認定，本院所憑論斷業如前述，依約被告皇喬公
    司應負擔被告永昇公司因系爭契約所生一切責任，當亦包含
    因可歸責於被告永昇公司之事由致系爭契約遭終止之賠償責
    任，是原告請求被告皇喬公司就前開差額同負連帶賠償責任
    ，即屬有據。
  (二)原告同意被告永昇公司以監督付款方式給付下包廠商系爭工
    程報酬，非屬契約更改，被告皇喬公司不得據此拒負擔連帶
    保證之責：
  1.按所謂「監督付款」，並非法律規定之專有名詞，而係工程
    實務界所慣用之名稱，其產生緣由多見於業主於營造廠商發
    生財務週轉困難時，為確保營造廠商所找來之下游承包商願
    繼續進場完成工作，業主遂出面承諾，願將原預定給付營造
    廠商之工程款，或將來營造廠商暨下游承包商繼續施工可得
    請領之款項，藉由監督給付方式，在業主監督下，營造廠商
    領款後直接交給下游承包商，以此確保營造廠商對下游承包
    商之付款能力，以利營造工程之順利進行。實務上常見之監
    督付款方式，或有業主開立票據交付予營造廠商，同時由營
    造廠商將票據背書後轉讓下游承包廠商；或有以縮短給付方
    式，由業主直接將營造廠商可得領取之工程款，經會算審核
    後，逕向下游承包廠商付款。約定型態不勝枚舉，惟可確定
    者，監督付款為一種縮短給付工程款之流程，即其係契約當
    事人一方，指示他方匯款或轉帳予第三人，惟第三人並未因
    之而取得直接請求他方給付之權，屬於學說上所謂「指示給
    付關係」，契約當事人既未變更，核與民法所定債權讓與或
    債務承擔等意義有別，且無成立新債務及使舊債務消滅等變
    更債之同一性情形，從屬於債務人之擔保，自不因監督付款
    方式而消滅。
  2.經查，系爭工程施作中，因被告永昇公司無法如期支付下包
    廠商工程款，原告為免延宕乃同意代被告永昇公司以監督付
    款方式支付下包廠商工程款等情，為兩造所不爭執，則原告
    與被告永昇公司間達成監督付款約定，應認其等同意繼續施
    作系爭工程，而無終止系爭契約關係使系爭契約原有債務消
    滅或變更契約主體為第三人下包廠商之意。考之上述付款方
    式，係由原告支付被告永昇公司、接由被告永昇公司支付下
    包廠商之原定模式，改由原告直接支付款項與下包廠商，以
    確保下包廠商繼續進場施作之意願，原告仍係基於原承攬法
    律關係給付工程款與被告永昇公司；亦即，原告清償之對象
    仍係被告永昇公司，僅係透過指示給付關係，將款項直接給
    付下包廠商，實為縮短付款之流程甚明，非同於由被告永昇
    公司將其工程款債權讓與下包廠商之情形，核與系爭契約主
    文第6條關於付款辦法約定「本工程自開工之日起，每月底
    前估驗乙次，經監造單位核章後，按估驗金額給付95%工程
    款，控管上限不得超出業主給付甲方（即原告）預付款額度
    80%，餘5%為保留款…」尚無抵觸，此有系爭契約主文影本
    （見本院卷第13頁、第36頁、第67頁）附卷可憑。參以實務
    上工程案件改採監督付款方式給付工程款，目的通常在於避
    免承攬人將定作人撥付之工程款挪為他用，導致下包廠商無
    法取得工程款而拒絕繼續施作所設，並不具有變更原舊債務
    為新債務之意欲。被告皇喬公司未能舉證證明原告與被告永
    昇公司間有契約更改之意思存在，則原告與被告永昇公司間
    系爭契約法律關係既未變更其同一性，自無須經連帶保證人
    同意方得為監督付款約定。準此，原告與被告永昇公司間有
    關監督付款約定，雖未經被告皇喬公司同意，然該約定既未
    致生兩造間契約變更情事，被告皇喬公司尚不得僅以監督付
    款為由，拒負其依約應負之連帶保證責任。
六、綜上所述，被告皇喬公司係系爭契約債務連帶保證人，原告
    因可歸責於被告永昇公司之事由而終止系爭契約，另行雇工
    施作，受有前開差額41,454,210元，自得責求被告永昇公司
    、被告皇喬公司負擔連帶賠償責任。從而，原告依系爭契約
    及系爭工程協辦契約條款第17條、第29條第5項約定之法律
    關係約定，請求被告永昇公司、皇喬公司應連帶給付41,454
    ,210 元，及自起訴狀繕本送達各該被告翌日，即被告永昇
    公司部分自96年8月18日起、被告皇喬公司部分自96年9月9
    日起，均至清償日止，按年息5%計算之利息，為有理由，應
    予准許。又原告及被告皇喬公司各陳明願供擔保，請准宣告
    假執行及免為假執行，經核於法均無不合，爰分別酌定相當
    擔保金額，併予准許之。
七、本件事證業臻明確，兩造其餘主張、陳述及所提證據，核與
    判決結果不生影響，爰不另論述，附此敘明。
八、據上論結，本件原告之訴為有理由。爰依民事訴訟法第85條
    第2項、第390條第2項、第392條第2項，判決如主文。
中    華    民    國    97    年    2     月    25    日
                  民事第三庭    法  官  曾啟謀
以上正本係照原本作成
如對本判決上訴，須於判決送達後20日內向本院提出上訴狀
中    華    民    國    97    年    2     月    25    日
                                書記官  王月伶


司法院資訊處製作；財團法人民間司法改革基金會備份。
